【裁判字號】    89,易,2659
【裁判日期】    900427
【裁判案由】    竊盜
【裁判全文】
臺灣臺北地方法院刑事判決                        八十九年度易字第二六五九號
    公  訴  人  臺灣臺北地方法院檢察署檢察官
    被      告  丁○○
    指定辯護人  甲○公設辯護人
右列被告因竊盜案件，經檢察官提起公訴（八十九年度偵字第二一二五八號），甲○
判決如左：
    主      文
丁○○無罪。
    理      由
一、公訴意旨略以：被告丁○○意圖為自己不法之所有，於民國八十九年十月二十六
    日凌晨四時十分許，在臺北市○○路二七七巷四六號前，持剪刀、鋸子、鉗子各
    一支，客觀上具有行兇危險性之兇器，及手套乙雙（公訴人未記載該等工具或手
    套為何人所有），並以鋸子鋸掉告訴人戊○○所有腳踏車上之鎖鍊後，竊取該腳
    踏車，鋸鐵鍊鋸到一半時，為告訴人戊○○發覺，報警在上址緝獲，而未能得逞
    ，而認被告丁○○涉犯刑法第三百二十一條第三項、第一項第三款之加重竊盜未
    遂罪云云。
二、按犯罪事實應依證據認定之，無證據不得推定其犯罪事實，刑事訴訟法第一百五
    十四條定有明文。又所謂認定犯罪事實之證據，係指足以認定被告確有犯罪行為
    之積極證據而言，如未發現相當證據，或證據不足以證明，自不能以推測或擬制
    之方法，以為裁判基礎，最高法院四十年台上字第八六號著有判例可稽。又「無
    辜之推定」乃刑事司法程序上之基本原則，此種原則表現在刑事案件中，只是另
    一種形式表示負擔之法則。易言之，刑事案件之追訴，必須提出證據（舉證負擔
    ），並需說服至無合理懷疑之地步（證明負擔），始能謂被告有罪。又此處所謂
    「合理的懷疑」是指在一切證據經過全部的比較或考慮後，審理事實的法官本於
    道義良知，對於該項證據有可以說出理由來的懷疑，此時對於追訴之事實，便不
    能信以為真，便應對被告作出無罪之判決。最高法院八十八年台上字第九五四號
    判決亦認「認定犯罪事實所憑之證據，雖不以直接證據為限，間接證據亦包括在
    內，然而無論直接證據或間接證據，其為訴訟上之證明，須於通常一般人均不致
    有所懷疑，而得確信為真實之程度者，始得據為有罪之認定，倘其證明尚未到達
    此一程度，而有合理之懷疑存在時，即難遽採為不利被告之認定」，即採此一見
    解。又刑法之竊盜罪，行為人除客觀上應有竊取他人財物之行為外；主觀上應有
    竊盜之故意，及為自己不法所有之意圖；行為人應認識其客觀上竊取之行為，足
    以破壞原持有人對物之持有權，而藉著該客觀行為之實現，以遂行其不法所有之
    意圖；倘行為人欠缺對前開主觀要件之認知，不得以行為人客觀上有竊取之行為
    ，而繩以竊盜之罪，首開敘明。
三、公訴人認被告犯有刑法加重竊盜未遂之罪嫌，無非係以告訴人戊○○之指訴、贓
    物認領保管收據及扣案之剪刀、鋸子、鉗子各一支、手套乙雙等為其主要論據。
    訊據被告丁○○則堅詞否認有何加重竊盜未遂之犯行，辯稱：伊沒有竊盜，也沒
    有弄壞腳踏車，伊說年輕人不要弄腳踏車，伊罵他，那人就走了。那人腳踏車沒
    有弄壞，我也沒有去弄，警察來了也講我不錯的，腳踏車老闆要我到一樓來，一
    樓負責人也講我沒有犯錯，要我趕快走，腳踏車老闆很壞，他的車子好的很等語
    。經查：
    （一）首先就程序之部分予以說明：
          甲○訊問被告丁○○時，被告即以前開言詞為辯，然觀其前開辯解，前後
          相互矛盾，語句又無邏輯、組織可言，雖告訴人戊○○當庭指稱：被告在
          裝傻云云（見甲○八十九年十二月二十二日訊問筆錄），然甲○訊問時發
          現被告丁○○常常答非所問，一直重覆回答伊當天要買菜，故依職權將被
          告送往臺北市立療養院為精神鑑定。該院鑑定結果覆稱：「徐員於本次鑑
          定時，言語對答常答非所問，且有明顯之認知功能障礙，語文理解能力呈
          現嚴重缺損，逕對其目前之精神狀態評估，其對外界事務之知覺理會判斷
          作用以及自由決定意思之能力應已達『心神喪失』之程度．．．徐員所患
          之癡呆症極有可能呈現進行性退化，而無法於可預見期間內回復」等語，
          有該院九十年四月三日北市療成字第九０六０二九六０００號函在卷可按
          ，從而，甲○參酌前開鑑定報告結果，佐以甲○開庭時之情形，遂援刑事
          訴訟法第三十一條第一項之規定，依職權指定公設辯護人為被告辯護，首
          開敘明。
    （二）雖被告丁○○開庭時，仍否認有何加重竊盜之犯行，然據告訴人戊○○之
          指訴，輔以扣案之工具確係用來鋸腳踏車鐵鍊等節觀之，被告丁○○應有
          前開加重竊盜未遂之客觀行為；然而，據臺北市立療養院前開鑑定報告謂
          ：「．．．五、結論：綜合以上徐員之過去生活史、疾病史、身體狀況、
          精神狀態檢查、腦波檢查及心理評估結果，甲○認為其係一『癡呆症』之
          個案，徐員兩、三年來，有記憶障礙、語言障礙、認識不能、執行功能障
          礙，且造成社會功能或職業功能的顯著損害，故應符合『癡呆症』的診斷
          。徐員本次鑑定時，言語對答常答非所問，且有明顯之認知功能障礙，語
          文理解能力呈現嚴重缺損，逕對其目前之精神狀態評估，其對外界事務之
          知覺理會判斷作用以及自由決定意思之能力應已達『心神喪失』之程度。
          然徐員之犯行係發生於本次鑑定前約半年，無法以目前所見逕行推估其犯
          行時之精神狀態。就徐員犯行時而論，徐員犯行前已有顯著之記憶力減退
          及其他認知功能障礙，其知覺理會判斷能力已顯著為平常人所減弱，而『
          癡呆症』若未經治療，其記憶及其他認知功能多易呈持續退化，而徐員犯
          行時，經人報警後，徐員未有逃跑之行為，且針對被害人及警方之質問，
          徐員大多答非所問，對一己行為之『違法性』以及可能導致之後果有認識
          之困難，足見其犯行當時之知覺理會判斷作用仍較平常人為減弱；易言之
          ，徐員犯行當時對於外界事務之知覺理會與判斷作用以及自由決定意思之
          能力，至少達精神耗弱程度」有該院之前開函件在卷可參，從而，被告徐
          國中既有認識不能之障礙，對於其行為之結果是否有所認識，已屬有疑；
          而對於「不法所有之意圖」並無認識，亦屬可能；該等「合理之可疑」，
          自足以阻卻加重竊盜未遂罪，關於主觀構成要件要素之該當，而為甲○對
          被告無罪判決之理由；再參酌被告始終否認伊有碰觸該腳踏車之行為，顯
          見被告對伊行為之存在，亦有認識之障礙，更無法認定被告對於構成要件
          主觀要件中之意圖為自己不法之所有之竊盜故意有所認識，而得作為構成
          要件不成立之「合理的懷疑」。倘若認為構成要件並無該當，即無需再討
          論被告是否因精神耗弱而阻卻有責性之問題，併予指明。
    （三）最後應予說明者，參酌前開鑑定報告中，被告之病前人格為內向、自負、
          較孤僻，曾任總統府教官、少將退役之等學經歷；及審酌被告屢屢拒絕其
          二個兒子帶其就醫，甚為固執；被告現年為七十歲，其有二名兒子，最長
          者為三十一歲、次者為二十九歲，配偶已經過世，期待與兒子共享天倫之
          心態應甚為殷切等情，認為令其入相當處所，並由非其兒子施以監護，均
          不甚妥當；更何況，甲○未以被告「心神喪失」或「精神耗弱」作為免除
          、減輕其刑之依據，自與刑法第八十七條之規定不合，故甲○未令被告入
          相當處所，施以監護；然而，考量前開鑑定報告中，被告之子從未攜被告
          至精神科求診，顯見被告之子對其父親之病情一無所悉，甲○特於審理時
          ，傳喚被告之子丙○○、乙○○到庭，除告以前開鑑定之結果外，並請彼
          等速將被告送醫治療，並請其多留意其父親之行為及病況，了解其父在老
          年時心理之需要及依賴，自較令被告入相當處所，反因被告自負、孤僻、
          固執之個性，而導致治療不易為佳，併於本判決中述明。
    （四）至於扣案之剪刀、鋸子、鉗子各一支、手套乙雙，被告丁○○否認為其所
          有，別無何積極證據證明為被告所有，自不應宣告沒收，末此敘明。
    （五）此外，甲○復查無其他積極證據證明被告有何公訴人所指訴之加重竊盜未
          遂犯行，因不能證明被告犯罪，揆諸前開說明，自應為被告無罪之諭知。
據上論結，應依刑事訴訟法第三百零一條第一項，判決如主文。
本案經檢察官越方如到庭執行職務。
中    華    民    國      九十        年      四      月      二十七    日
                                        臺灣臺北地方法院刑事第七庭
                                                    法  官  趙  子  榮
右正本證明與原本無異。
如不服本判決，應於判決送達後十日內向甲○提出上訴狀 (應附繕本) ，上訴於臺灣
高等法院。
                                                    書記官  林  鈴  芬
中    華    民    國      九十        年      四      月      三  十    日


司法院資訊處製作；財團法人民間司法改革基金會備份。
